【裁判字號】    97,上,25
【裁判日期】    970430
【裁判案由】    租佃爭議
【裁判全文】
臺灣高等法院高雄分院民事判決            97年度上字第25號
上  訴  人  乙○○
                      號
訴訟代理人  戴國石律師
被 上 訴人  國防部軍備局
法定代理人  甲○○
訴訟代理人  吳小燕律師
            嚴宮妙律師
上列當事人間因租佃爭議事件，對於民國96年12月25日臺灣高雄
地方法院95年度訴字第4652號第一審判決提起上訴，本院於97年
4月16日言詞辯論終結，判決如下：
    主  文
上訴駁回。
第二審訴訟費用由上訴人負擔。
    事實及理由
一、被上訴人起訴主張：兩造就高雄市○○區○○段605-1 號土
    地、620 號土地 (下稱系爭土地；按：其中605-1 號土地重
    測前為援中港段49號，620 號土地重測前為援中港段56號，
    契約中地號為49號、50號，其中之50號土地應係56號土地誤
    載，有土地登記謄本影本在卷，見原審卷第227 至236 頁)
    ，於民國（下同）70年1 月26日訂有海漁字第105 號放租契
    約，期間自70年1 月1 日起至70年12月31日止。72年1 月26
    日續訂海漁字第98號放租契約（下稱系爭契約），期間自72
    年1 月1 日起至79年12月31日止。放租契約第三條明定每年
    分四期繳租，以繳納鮮魚實物為原則，上訴人以提存方式按
    期繳納繳租至91年12月31日。92年8 月30日被上訴人以系爭
    土地於91年3 月27日經高雄市政府依法公告完成都市計畫變
    更為機關用地，經檢討有軍事需要，需辦理收回土地而以存
    證信函終止租約之意思表示，並依法辦理查估補償及土地收
    回。嗣被上訴人於93年6 月9 日會勘發現有木工廠合於上訴
    人有不任耕作情形，違反耕地三七五減租條例（下稱減租條
    例）第16條及契約第11條規定，契約無效，不予補償而要求
    上訴人返還系爭土地。惟上訴人以所承租之土地面積高達25
    94平方公尺（經原審實地測量結果為2737+463＝3200平方公
    尺），而木工廠面積163 平方公尺（於原審經實地測量結果
    為285 平方公尺；原審卷第154 頁複丈成果圖），如被上訴
    人認全部租約無效，應予合理補償為由，拒絕返還系爭土地
    ，經楠梓區耕地租佃委員會94年11月22日調解不成立，高雄
    市政府耕地租佃委員會於95年11月6 日第5 次會議調處申請
    人即被上訴人不服調處，而依據減租條例第26條移送原審審
    理，經地政人員現場測量結果發現上訴人所搭蓋之磚造房屋
    、木造雨遮、木造房屋無權佔有被上訴人管理之同段土地54
    2-1 號土地17平方公尺、同段619-1 號土地139 平方公尺，
    爰依據減租條例第16條第1 、2 項、民法第767 條、第179
    條、民事訴訟法第247 條法律關係提起本件訴訟。並聲明：
    (一)確認兩造間就坐落高雄市○○區○○段605-1 地號、地目
    養、如附圖所示面積463 平方公尺；同段620 地號、地目養
    、如附圖所示面積2737平方公尺土地之租賃契約關係不存在
    。(二)上訴人應將就坐落高雄市○○區○○段605-1 地號、地
    目養、如附圖所示面積463 平方公尺；同段620 地號、地目
    養、如附圖所示面積2737平方公尺、同段542-1 地號、地目
    養、如附圖所示面積17平方公尺；同段619-1 地號、地目養
    、如附圖所示面積139 平方公尺上編號Ａ、Ｂ、Ｃ、Ｄ、Ｅ
    、Ｇ、Ｈ、Ｉ、Ｊ、Ｋ之地上物拆除後，將土地返還被上訴
    人；並給付被上訴人2566元及自起訴狀繕本送達翌日即96年
    3 月6 日起至返還第上開605-1 號、620 號、542-1 號、61
    9 -1號土土地之日止，按每3 個月給付被上訴人143 元。
    (三)願供擔保准就第二項聲明宣告假執行。
二、上訴人則以：系采土地及同段542-1地號土地、619-1地號土
    地上之建物係伊所有，在72、73年間即存在，被上訴人在訂
    約之時應知道上訴人已有上開建物，顯然已默示同意上訴人
    以現狀為魚塭使用，故主張除木工場放棄補償外，其餘地上
    物請被上訴人查估補償，兩造間租賃契約雖適用減租條例，
    惟上訴人所有之木工場原係以豬舍為農耕使用，嗣後堆放魚
    塭機具、用品，但後來因耕作無法為生，需於漁耕之暇為他
    人代工木料增加收入，上訴人之行為亦未違反減租條例第16
    條第1 、2 項之規定，因兩造間就系爭耕地從未有任何關於
    耕地租約之訂立、變更、復終止或換訂等登記，被上訴人依
    據行政院84年12月14日台84交字第43960 號函，認前揭地區
    租約性質應屬減租條例所指之耕地租佃法律關係，兩造間應
    適用減租條例，故上訴人於系爭土地上有所謂「木工廠」僅
    表示依據減租條例第17條規定終止原租賃關係，以收回土地
    ，
    本件兩造法律關係適用減租條例，上訴人亦未違反減租條例
    ，等語置辯。
三、原審判決： (一）確認兩造間就坐落高雄市○○區○○段60
    5 之1 地號、地目養、如附圖所示面積463 平方公尺土地；
    同段620 地號、地目養、如附圖所示面積2737平方公尺土地
    之租賃契約關係不存在。 (二）上訴人應將就坐落高雄市○
    ○區○○段605 之1 地號、地目養、將如附圖所示面積463
    平方公尺土地；同段62地號、地目養、將如附圖所示面積27
    37平方公尺土地、同段542 之1 地號、地目養、面積17平方
    公尺土地；同段619 之1 地號、地目養、將如附圖所示面積
    139 平方公尺土地上編號Ａ、Ｂ、Ｃ、Ｄ、Ｅ、Ｇ、Ｈ、Ｉ
    、Ｊ、Ｋ之地上物拆除後，將土地返還被上訴人；並給付被
    上訴人新臺幣2,566 元及自民國96年3 月6 日起至返還第二
    項所示土地之日止，按每3 個月給付被上訴人新臺幣143 元
    。上訴人不服，提起上訴請求廢棄原判決。被上訴人則請求
    駁回上訴。
四、兩造不爭執事項：(一)兩造就系爭土地，於70年1 月26日訂有
    海漁字第105 號放租契約，期間自70年1 月1 日起至70年12
    月31日止。72年1 月26日續訂海漁字第98號放租契約，期間
    自72年1 月1 日起至79年12月31日止。(二)上開租賃契約第三
    條明定每年分四期繳租，以繳納鮮魚實物為原則，上訴人以
    提存方式按期繳納租金至91年12月31日。(三)92年8 月30日被
    上訴人以系爭土地於91年3 月27日經高雄市政府依法公告完
    成都市計畫變更為機關用地，經檢討有軍事需要，需辦理收
    回土地而以存證信函終止租約之意思表示。(四)本件放租契約
    有耕地三七五減租條例之適用。
五、本院判斷：
  (一)被上訴人得否以上訴人不自任耕作而依據耕地三七五減租條
    例第16條規定確認系爭租約不存在及收回系爭土地？
    (1)按「耕地之租佃，依本條例之規定；本條例未規定者，依
      土地法及其他法律之規定」、「以自任耕作為目的，約定
      支付地租，使用他人之農地者，為耕地租賃，前項所稱耕
      作，包括漁牧。」耕地三七五減租條例第1 條、土地法第
      106 條第1 、2 項定有明文。又承租人應自任耕作，並不
      得將耕地全部或一部轉租於他人，違反此項約定者，原訂
      租約無效，減租條例第16條第1 項及第2 項前段分別定有
      明文。減租條例第1 條所謂耕地之租佃，即土地法第106
      條所稱之耕地租用，包括漁牧，乃指以自任耕作為目的，
      約定支付地租，使用他人之農地而言，故耕地租賃，承租
      人應以耕地供耕作之用，如承租人變更耕作之使用目的，
      改充耕作以外之使用，即屬不自任耕作，是承租人如未經
      出租人同意，逕將承租之土地建築房屋居住，或供其他非
      耕作之用，均在不自任耕作之列，致變更耕地原有性質，
      即屬違反耕地租佃契約，不自任耕作。（最高法院91年度
      台上字第1447號判決參照）。耕地三七五減租條例第16條
      第2 項所謂原訂租約無效，係指承租人違反前項所定不自
      任耕作或轉租之限制時，原訂租約無待於終止，當然向後
      失其效力，租賃關係因而歸於消滅而言。非謂租賃關係自
      始不存在。故出租人應有租賃物返還請求權，此觀諸同條
      項後段：『得由出租人收回自行耕種或另行出租』之規定
      自明（最高法院80年台上字第15 號 判例參照）。
    (2)系爭土地為國有土地，地目為養，前由海總部所屬海軍營
      產管理所與上訴人於70年1 月26日訂放租契約書，租期 2
      年，約定放租予上訴人經營魚塭，並由上訴人每年分4 期
      繳租，嗣期滿於72年1 月26日再續約，期間自72年1 月 1
      日至同年12月31日，期滿兩造雖未再續訂租約，惟上訴人
      仍以提存方式繳納租金至91年12月31日等情，為兩造所不
      爭執，且有兩造簽訂之放租契約書、高雄地方法院提存書
      影本在卷可稽 (原審卷第143 至144 頁、第216 頁），惟
      查系爭土地之建物佔用面積由原審囑高雄市政府地政處楠
      梓地政事務所派員測量，有原審96年5 月17日勘驗筆錄及
      現場照片23幀及複丈成果圖在卷（第125 頁至132 頁、15
      4 頁），審酌現場照片中室內堆滿木材，並有多部機器、
      推車具有相當規模，復參酌複丈成果圖上編號Ａ為一樓磚
      造房屋，編號Ｂ為木造雨遮，編號Ｃ為木造房屋，編號Ｄ
      為一樓磚造房屋，編號Ｅ為一樓木造房屋，編號Ｇ為一樓
      木造木工廠面積高達285 平方公尺，編號Ｈ為一樓木造雞
      舍，編號Ｉ為木造棚架，編號Ｊ為一樓木造房屋，編號Ｋ
      為一樓木造雞舍，真正做為魚塭使用係編號Ｍ所佔面積僅
      989 平方公尺等情，有複丈成果圖可佐。上訴人於原審自
      承：「30多年前就住在那裡，打零工，木工場大約在72、
      73年日新建，我本身也是木工，也有營經漁塭、養鴨」(
       原 審卷第222 頁)。 另於於原審以書狀稱：「原告（被
      上訴人)指 述之木工廠云云，原亦係豬舍，以為農耕使用
      ，嗣經被告 (上訴人)以 之作為堆放魚塭機具、用品之處
      ，惟被告 (上訴人)因 耕作無法維持生計，致其須於漁耕
      之暇，以為他人代工木料等打零工方式增加收入以維持生
      活，並將該代工木料之機器放置於倉庫之內，故與原告（
      被上訴人)所 稱「木工廠」云云，顯然不符」等語 (原審
      卷第165 頁及背面、第202 頁及背面)， 上訴人已自認在
      72、73年間起在系爭土地上設有木工廠，代工木料，不自
      任耕作之事實，雖在本院改稱上開木工廠原係豬舍，後作
      為養殖漁具、農牧用品之堆放，而木材係上訴人在外為人
      承作木工，暫時放置木材之用，且系爭土地之圍籬、房舍
      皆以木材為建材，上訴人具有木工技能，擺放木材於系爭
      房舍係為房舍之維修便利符合常理，伊並未於系爭房舍從
      事木工工作云云，惟上訴人撤銷其於原審之自認，既未得
      被上訴人之同意，亦未證明其於原審之自認與事實不符，
      即不符撤銷自認之效。足認上訴人就系爭土地做非耕地使
      用早於72、73年間就有不自任耕作之事實。依耕地三七五
      減租條例第16條規定，系爭耕地租約歸於無效。又終止耕
      地租約，以該租約有效存在為前提系爭耕地租約因上訴人
      於72、73年間即不自任耕作而歸無效，已如前述，是而被
      上訴人於未發現無效前，固曾於92年8 月30日復以左營郵
      局存證信函第467 號向上訴人為終止租約之意思表示（原
      審卷第95頁），揆諸上揭說明，自不再不生租約終止之問
      題。
    (3)又耕地租佃，苟承租之土地有一部分不自任耕作，租約即
      歸於無效。上訴人抗辯承租之土地雖未全用於養殖魚類，
      而承租土地上興建房屋作為養雞用，不能認屬不自任耕作
      云云，惟上訴人在系爭土地上設木工廠代工木料已如前述
      ，已屬不自任耕作。上訴人另辯稱該木工廠係於72年、73
      年間興建，縱伊於漁耕之暇代他人加工木料，且放置材料
      於內之情狀，已為被上訴人明知，足認被上訴人已同意伊
      變更系爭土地可為非耕作使用，否則當時被上訴人早已收
      回系爭土地云云，惟遭被上訴人否認，上訴人亦未舉證以
      實其說，是上訴人所辯應屬無據。綜上，上訴人確有不自
      任耕作之情事，洵堪認定。被上訴人主張兩造就系爭土地
      之租賃契約依據減租條例第16條之規定自72年間木工廠建
      成時無效，確認兩造間就系爭土地租賃關係不存在，為有
      理由。
    (4)按所有人對於無權佔有或侵奪其所有物者，得請求返還之
      ，對於妨害其所有權者，得請求除去之，民法第767 條定
      有明文。兩造間就系爭土地已因上訴人確有不自任耕作之
      事實而無效，兩造間之租佃關係租約因上訴人確有不自任
      耕作之事實，而歸無效，上訴人已無占用該地之正當權源
      。另外上訴人所有如附圖編號Ａ、Ｃ、Ｆ地上物占用同段
      542-1 地號土地17平方公尺、編號Ａ、Ｂ、Ｃ、Ｆ、Ｉ、
      Ｌ地上物占用同段619-1 地號土地139 平方公尺，有原審
      96年5 月17日勘驗筆錄、現場照片多幀及複丈成果圖可佐
      ，兩造間就542-1 地號及619-1 地號無租賃關係，是上訴
      人就系爭土地及542- 1 地 號及619-1 地號土地，已屬無
      權占有，且因土地上有編號Ａ、Ｂ、Ｃ、Ｄ、Ｅ、Ｇ、Ｈ
      、Ｉ、Ｊ、Ｋ之地上物，可認對於被上訴人行使所有權已
      有妨害，被上訴人為管理機關，參照最高法院51年台上字
      第2680號判例意旨，被上訴人自得基於管理機關之職權，
      行使所有權之作用，請求上訴人拆除占用其上之系爭地上
      物後，將土地返還被上訴人，從而，被上訴人請求上訴人
      拆除如附圖編號Ａ、Ｂ、Ｃ、Ｄ、Ｅ、Ｇ、Ｈ、Ｉ、Ｊ、
      Ｋ之地上物拆除後，將土地返還被上訴人為有理由，上訴
      人上訴為無理由。
  (二)被上訴人得請求上訴人就使用系爭605 之1 號及620 號土地
    給付租金之數額及佔用619 之1 號、542 之1 號土地應給付
    之數額為何？
    按無法律上原因而受利益，致他人受損害者，應返還其利益
    ，民法第179 條有明定。而無權占有他人土地，可能獲得相
    當於租金之利益，為社會通常之觀念，（最高法院61年台上
    字第1695號判例參照）上訴人無權占有系爭土地及同段542-
    1 地號17平方公尺、619-1 地號土地139 平方公尺以如上述
    ，可認上訴人受有相當於租金之不當得利，並致土地管理人
    即被上訴人受有相當於租金之損害。按地租不得超過地價百
    分之8 ，約定地租或習慣地租超過地價百分之8 者，應比照
    地價百分之8 減定之，不及地價百分之8 者，依其約定或習
    慣，土地法第110 條定有明文，且土地法施行法第25條規定
    ，土地價額，依法定地價，而依土地法第148 條規定，土地
    所有權人依該法規定所申報之地價，為法定地價；被上訴人
    以依據兩造間所定契約第三條約定：「乙方即被告於每年分
    為四期（三個月為一期）向甲方即原告繳租，以繳納鮮魚實
    物為原則，繳納地點由甲方指定，甲方如不需要實物時得折
    合現金繳納，其價格由甲方於繳租期前三天，會同市漁會調
    查高雄魚市場虱目魚平均批發價格折合計算，如遇播種期無
    虱目魚時，需按照一般魚類平均批發價格折繳。…」及第二
    條約定：「承租全面積年繳租額：11.63 公斤」等約定，請
    求自92年1 月1 日起至起訴狀送達之日起即96年3 月5日 止
    之不當得利金額，經函查高雄區漁會92年至96年7 月止虱目
    魚每月平均批發價，有高雄區漁會92年起至96年7 月止虱目
    魚每月平均批發價格表，92年月平均價56.4元，93年54元，
    94年月平均價51元，95年月平均價50元月平均價96年月平均
    價50元在卷足憑（原審卷第174 頁）。經查，系爭土地位處
    高雄市楠梓區郊外，四週為魚塭地，有現場照片及原審卷96
    年5 月17日勘驗筆錄在卷足憑 (原審卷第125 至133 頁)，
    而系爭土地92年度之申報地價每平方公尺1400元（本院卷第
    47、48頁）兩造間既不存租佃關係，當不再適用租佃條例租
    金之計算方式，而應參考上開規定計算不當利得金額，以適
    當之金額而言，以地價百分之五為適當，依此標準上訴人每
    月應之不當利得為15132 元（計算式：1400×4 ％×2594÷
    12 ＝15132，元以下四捨五入），惟被上訴人僅以較上開計
    算方式低標準之金額請求上訴人給付相當租金之不當得利，
    應從其較低之請求（其計算式如附件）。從而被上訴人本於
    不當得利之法律關係，請求上訴人給付自92年1 月1 日起至
    96 年3月5 日止相當租金之不當得利2566元，及自96年3 月
    6 日起至返還系爭土地及同段542-1 地號、同段619-1 地號
    土地之日止，按每三個月月給付143 元（如附件）。並依所
    有物返還請求權及排除侵害請求權求上訴人將605 之1 號、
    62 0號、542 之1 號及同段619-1 地號如附圖所示編號Ａ、
    Ｂ、Ｃ、Ｄ、Ｅ、Ｇ、Ｈ、Ｉ、Ｊ、Ｋ之地上物拆除後，將
    土地返還被上訴人均屬有據，應予准許。原審為上訴人敗訴
    之判決，核無違誤，上訴意旨指摘原判決不當，求予廢棄為
    無理由，應予駁回。
據上論結：本件上訴為無理由，依民事訴訟法第449 條第1 項、
第78條，判決如主文。
中    華    民    國    97    年    4     月    30    日
                            民事第六庭
                                審判長法官  許明進
                                法      官  徐文祥
                                法      官  張明振
以上正本證明與原本無異。
如對本判決上訴，須於判決送達後20日內向本院提出上訴狀，其
未表明上訴理由者，應於上訴後20日內向本院提出上訴理由書（
均須按他造當事人之人數附繕本）。上訴時應提出委任律師或具
有律師資格之人之委任狀，並依附註條文規定辦理。
中    華    民    國    97    年    5     月    2     日
                                書  記  官  黃琳群
附註：
民事訴訟法第466條之1：
對於第二審判決上訴，上訴人應委任律師為訴訟代理人，但上訴
人或其法定代理人具有律師資格者，不在此限。
上訴人之配偶、三親等內之血親、二親等內之姻親，或上訴人為
法人、中央或地方機關時，其所屬專任人員具有律師資格並經法
院認為適當者，亦得為第三審訴訟代理人。第１項但書及第２項
情形，應於提起上訴或委任時釋明之。
附件:
計算式如下：
    92年1 月1 日起至92年8 月31日為止上訴人應給付被上訴
      人相當於租金之不當得利為：56.4×11.63 ×8/12＝437
      元。
    92年9 月1 日起至92年12月31日為止上訴人應給付被上訴
      人之相當於租金之不當得利為：56.4×11.63 ×4/12＝
      219元。
    93年1 月1 日起至93年12月31日為止上訴人應給付被上訴
      人相當於租金之不當得利為：54×11.63＝628元。
    94年1 月1 日起至94年12月31日為止上訴人應給付被上訴
      人相當於租金之不當得利為：51×11.63＝593元。
    95年1 月1 日起至95年12月31日為止上訴人應給付被上訴
      人之相當於租金之不當得利為：50×11.63 ＝582元。
    96年1 月1 日起至起訴狀送達日3 月5 日止上訴人應給付
      被上訴人相當於租金之不當得利為：50×11.63 ×64/365
      ＝107元
    綜上，被上訴人應給付上訴人之相當於租金之不當得利合
      計為（437+219+628+593+582+107 ＝2566元）。
    因無96年度全年統計資料，以95年高雄市魚市場虱目魚平
      均批發價格50元為計算基準（原審卷第192 頁），被上訴
      人請求自起訴狀送達翌日即96年3 月6 日起至交還系爭土
      地之日止每三個月上訴人應給付被上訴人相當於租金之不
      當得利143 元，計算式：50×11.63 ×1/4 ＝143 。
┌────────┬─────┬────┬───┬───┐
│    起    算    │虱目魚價格│應    繳│  年  │金  額│
│    時    間    │（每公斤）│斤    數│      │      │
├────────┼─────┼────┼───┼───┤
│92.1.1-92.8.31  │   56.4   │ 11.63  │ 8/12 │ 437  │
├────────┼─────┼────┼───┼───┤
│92.9.1-92.12.31 │   56.4   │ 11.63  │ 4/12 │ 219  │
├────────┼─────┼────┼───┼───┤
│93.1.1-93.12.31 │   54     │ 11.63  │  1   │ 628  │
├────────┼─────┼────┼───┼───┤
│94.1.1-94.12.31 │   51     │ 11.63  │  1   │ 593  │
├────────┼─────┼────┼───┼───┤
│95.1.1-95.12.31 │   50     │ 11.63  │64/365│ 582  │
├────────┼─────┼────┼───┼───┤
│96.1.1-96.3.5   │   50     │ 11.63  │ 1/4  │ 107  │
├────────┼─────┴────┴───┴───┤
│  小        計  │                 2566               │
├────────┼─────┬────┬───┬───┤
│96.3.6-交付土地 │   50     │ 11.63  │ 1/4  │ 143  │
└────────┴─────┴────┴───┴───┘
                                                       Ｆ


司法院資訊處製作；財團法人民間司法改革基金會備份。
